【裁判字號】    96,上,1026
【裁判日期】    970917
【裁判案由】    拆屋還地
【裁判全文】
臺灣高等法院民事判決                  96年度上字第1026號
    上  訴  人  乙○○
    訴訟代理人  李秋銘律師
                黃金亮律師
    被上訴  人  丙○○
    法定代理人  甲○○
    訴訟代理人  林正欣律師
上列當事人間請求拆屋還地事件，上訴人對於中華民國96年10月
26 日臺灣宜蘭地方法院95年度訴字第224號第一審判決提起上訴
，本院於97年9月3日言詞辯論終結，判決如下：
    主  文
上訴駁回。
第二審訴訟費用由上訴人負擔。
    事實及理由
一、按凡有僧道住持之宗教上建築物，不論用何名稱，均為寺廟
    ；寺廟財產及法物，應向該管地方官署呈請登記；寺廟財產
    及法物為寺廟所有，由住持管理；寺廟之不動產及法物，非
    經所屬教會之決議，並呈請該管官署許可，不得處分或變更
    ，監督寺廟條例第1條、第5條、第6條及第8條分別定有明文
    。故寺廟雖未依民法規定為法人之登記，苟依上開條例辦理
    寺廟登記，即可認有權利能力。查被上訴人由道教多數信徒
    所募建，並於92年向宜蘭縣政府辦理寺廟登記，有宜蘭縣政
    府寺廟登記證附卷（本院卷第54頁），故其有權利能力，得
    為本件訴訟之當事人，先予敘明。
二、被上訴人起訴主張：緣坐落宜蘭縣頭城鎮○○段21-2地號土
    地為被上訴人所有，於94年1月1日由被上訴人法定代理人甲
    ○○出面與上訴人簽訂土地租賃契約，約定被上訴人將系爭
    土地出租予上訴人，租期至95 年6月30日止，上訴人在系爭
    土地上建有門牌宜蘭縣頭城鎮○○路141號建物。 此份租賃
    契約存在於兩造之間，而非上訴人與甲○○之間，此由上訴
    人提出其繳納之租金收據上載明為「頭城鎮丙○○管理委員
    會主任委員甲○○」可明。茲系爭租約租期屆滿，被上訴人
    委由律師發函表明不願意續約並催告通知上訴人返還土地，
    被上訴人拒不返還。爰依民法第767條規定， 請求上訴人拆
    屋還地。上訴人在原審提起反訴，主張就系爭土地之全部有
    通行權存在，被上訴人否認，縱令有通行權存在，應以損害
    最少方式為之。在原審請求：上訴人應將系爭土地上如原判
    決附圖（下稱附圖）一所示Ａ部分面積24平方公尺之磚造鐵
    皮房屋拆除，將土地返還被上訴人；並願供擔保請准宣告假
    執行。原審就本訴部分判決被上訴人全部勝訴，並定准免假
    執行之擔保金額；就反訴部分確認上訴人就被上訴人所有之
    系爭土地上如 附圖二所示方案二之面積5.6平方公尺有通行
    權，而駁回上訴人其餘之訴。
    被上訴人未就原審有關反訴判決不利部分聲明不服，在本審
    補充意旨略以：(一)上訴人與被上訴人之前手間係不定期租賃
    契約或被上訴人默示同意於系爭租約租期屆滿後續訂租約，
    均未見上訴人舉證證明。針對上訴人，不定期租賃契約較定
    期租賃契約為有利， 上訴人為何在額外付出30年地價稅及5
    年租金總計16萬元後，竟簽訂對己不利之定期租賃契約，顯
    與社會常情有違。實則，上開16萬元係上訴人長期占用系爭
    土地，地價稅均由被上訴人代繳，5 年租金係不當得利之金
    額。至於上訴人整修建物無論支出多少費用，其既於簽約時
    同意以定期租賃之方式占用系爭土地，已得預期在租期屆滿
    後負有拆屋還地之義務，則被上訴人訴請上訴人拆屋還地，
    並無權利濫用及違反誠信原則。(二)被上訴人對上訴人就系爭
    土地有袋地通行權並無意見，惟上訴人占用被上訴人土地上
    之面積24平方公尺建物，現係供販賣食品之用，後方即為上
    訴所有在20-2地號土地上之住家，則上訴人就袋地通常之使
    用係平日居住使用之功能。被上訴人所有系爭土地寬度及長
    度均不大，上訴人所有20-2地號通往開蘭路僅有幾步之遠，
    則上訴人通行權範圍僅需保留供行人通行之寬度即可，即附
    圖二之方案二所示，而無保留供汽車通行寬度之必要等情。
    在本審聲明：上訴駁回。
三、上訴人則以：(一)被上訴人與甲○○簽訂系爭租約，但甲○○
    並未表明以被上訴人法定代理人之身份，故該租賃契約關係
    存在於上訴人與甲○○之間。因上訴人以被上訴人為出租人
    ，交付租金，則兩造間係成立不定期租賃契約關係，被上訴
    人主張租期屆滿請求拆屋還地，即屬無據。(二)系爭土地本屬
    祭祀公業林本源所有，嗣由被上訴人買受取得所有權，在系
    爭土地後方之同段20-2、20-4、20-8地號等3筆則為 上訴人
    所有並興建建物，被上訴人在取得系爭土地後，甲○○要求
    上訴人自94年1月1日起訂立為期1年6個月之租約，及給付30
    年地價稅（每年以4,000元計算）及每年以8,000元計算之租
    金5年，總計上訴人於簽訂租約時交付16萬元， 另再按月給
    付租金。上訴人信賴被上訴人將系爭土地出租，供作建築使
    用，因而花費新台幣（下同）179萬3,234元整修房屋，詎被
    上訴人竟於租期屆滿後主張拆屋還地，顯與本件係供租地興
    建房屋使用之本旨相違，而有違誠信原則。(三)系爭土地為三
    角形，面積僅24平方公尺，無法單獨使用，又係上訴人所有
    建物與開蘭路惟一連絡用地，上訴人整修房屋後，被上訴人
    即行使物上請求權，所得利益極小，對於上訴人損害甚大，
    而有濫用權利之情事。 (四)上訴人依民法第787條主張伊所有
    宜蘭縣頭城鎮○○段20-2地號土地為袋地，就被上訴人所有
    之系爭土地有袋地通行權，因被上訴人所有21-2地號僅24平
    方公尺，如上訴人僅通行該土地一部分者，被上訴人扣除該
    部分外亦無法供建築使用，若被上訴人設置地上物者，將會
    影響開蘭路景觀及嚴重影響上訴人從事之商業生機，故原判
    決確認之通行寬度不敷上訴人使用，而應以全部面積供上訴
    人通行。退步縱認上訴人僅得主張部分土地有通行權者，亦
    應以寬度3公尺即原判決附圖二之 方案一之面積12.6平方公
    尺作為通行權範圍等語抗辯。聲明：(一)本訴部分：1.原判決
    廢棄。2.上開廢棄部分，被上訴人在第一審之訴駁回。3.如
    受不利判決，願供擔保請准宣告免為假執行。(二)反訴部分：
    1.原判決關於駁回下列第2項部分廢棄。 2.確認上訴人就被
    上訴人所有坐落宜蘭縣頭城鎮○○段21-2地號土地其餘18.4
    平方公尺有通行權存在。
四、兩造不爭執之事實：
  (一)坐落宜蘭縣頭城鎮○○段21-2地號土地（面積24平方公尺）
    為被上訴人所有； 而上訴人所有門牌開蘭路141號建物之前
    半部磚造鐵皮部分（面積24平方公尺），如附圖一之Ａ部分
    所示，作為販賣食品營業店鋪使用，占用被上訴人所有系爭
    土地之全部，此有土地登記謄本可參（原審卷第7頁）， 並
    經原審會同地政事務所人員至現場勘驗並測量明確，有勘驗
    筆發、附圖一之複丈成果圖及現場照片可稽（原審卷第71-7
    8、145、148頁）。
  (二)卷附房屋租賃契約書記載甲○○為出租人，承租人為上訴人
    ，租賃期限壹年陸個月，自94年元月1日起至95年6月30日止
    ，每月租金2,000元， 於每月初一前繳付，有該份房屋租賃
    契約書足憑（原審卷第8-12頁）。
  (三)上訴人所有之同段20-2地號土地，對外並無適當聯絡之道路
    ，為袋地；被上訴人對原判決確認上訴人就被上訴人所有21
    -2地號土地有附圖二之方案二， 即以門之寬度1.5公尺（面
    積5.6平方公尺）有通行權存在並不爭執， 有現場照片可佐
    （原審卷第149頁）。
五、本件爭點在於：
  (一)兩造間之租賃關係，為定期租賃契約或不定期租賃契約？
  (二)被上訴人依民法第767條規定，請求上訴人拆屋還地， 有無
    權利濫用或違反誠信原則？
  (三)上訴人就系爭土地主張有袋地通行權，其得通行之權利範圍
    為何？
六、兩造間之租約為定期租賃契約或不定期租賃契約？
  (一)按解釋意思表示應探求當事人之真意，民法第98條定有明文
    ；解釋當事人所立書據之真意，以當時之事實及其他一切證
    據資料為其判斷之標準，不能拘泥字面或截取書據中一二語
    ，任意推解致失真意，最高法院19年上字第28號判例著有明
    文。
  (二)卷附兩造不爭執為真正之房屋租賃契約書，其上雖記載出租
    人為甲○○，承租人為上訴人，惟綜參上訴人承認系爭土地
    為被上訴人所有，甲○○為被上訴人之法定代理人，上訴人
    於簽訂系爭租約後將契約所載租金數額交付予被上訴人，並
    收執被上訴人出具之租金收據（原審卷第35-38頁）； 甚且
    ，在系爭租約屆滿前，上訴人向被上訴人聲請解決系爭土地
    之使用處理事宜，上訴人因而列席參與被上訴人於95年3月2
    4 日召開之管理委員會會議，有該次會議記錄可參（本院卷
    第55頁）。另於租期屆滿後，被上訴人委請律師於95年7月3
    日發函請求上訴人返還土地，上訴人收受後立即函覆，收件
    人記載「丙○○管理委員會」，表明「貴堂買走本人所有的
    老屋之屋內地壹筆（地號21-2），本人需生活過日子，而要
    續租，無法立即還地。今日將租金友票壹張寄達（金額為新
    臺幣貳仟元）是民國95 年7月份租地費用」之旨，有上訴人
    寄發之存證信函在卷可稽（原審卷第18頁）等情，堪認：上
    訴人自始即認知甲○○係被上訴人法定代理人之身分，與之
    簽立系爭租約，系爭租約係存在於兩造之間，而非甲○○個
    人與上訴人之間。 依系爭租約第2條載明租賃期限定為壹年
    陸個月，自94年元月1日起至95年6月30日止，自屬定有期限
    之租約甚明。則上訴人抗辯：甲○○未以被上訴人之法定代
    理人身份簽約，伊以被上訴人為出租人交付租金，故兩造間
    屬於不定期租賃契約云云等節，應無可採。
七、被上訴人依民法第767條規定， 請求上訴人拆屋還地，有無
    權利濫用或違反誠信原則？
  (一)系爭租約存在於兩造間，租期約定自94年1月1日至95年6 月
    30日止，另租約第4條第5項亦載明：「除甲方（被上訴人）
    同意繼續出租外，乙方（上訴人）於租賃期滿即日將房屋以
    誠意照原狀遷還甲方，不得藉詞推諉……」，又被上訴人於
    95年7月3日委請律師發函予上訴人，表明：無意繼續出租，
    請求上訴人拆除21-2地號上建物返還土地之旨，上訴人業已
    收受送達， 有該存證信函及回執可按（原審卷第13-17頁）
    ，是兩造間租賃法律關係於租約期限屆滿之95 年6月30日終
    止而消滅。從而，被上訴人依民法第767條規定， 請求上訴
    人拆屋還地，洵屬有據，應予准許。
  (二)上訴人雖抗辯：簽立系爭租約時，伊已給付30年地價稅及以
    每年8千元計算之5年租金總計16萬元，系爭租約為租地建屋
    契約，被上訴人默示同意系爭租約到期後續約，伊信賴因而
    花費1,793,234元整修房屋； 被上訴人所有系爭土地面積僅
    24平方公尺，無法單獨使用，被上訴人請求拆屋還地，於己
    所得甚微，對上訴人損害甚大，有權利濫用及違反誠信原則
    之情事等節。然查：
    1.按依民法第148條規定行使權利， 不得以損害他人為主要
      目的，若當事人行使權利，雖足使他人喪失利益，而苟非
      以損害他人為主要目的，即不在該條所定範圍之內，最高
      法院45年台上字第105號判例可供參照。
    2.查上訴人於簽約時另交付30年地價稅 及5年租金合計16萬
      元予被上訴人，固為被上訴人所不爭執， 並於租約第7條
      所記載，自上開16萬元並未併予記載於契約第3條第1項有
      關每月租金之記載處，可見非屬租金性質。依上訴人所陳
      ：此16萬元係將原不定期租約轉為對定期租約之代價，對
      其有所不利，顯與社會交易有違，反觀被上訴人所陳：上
      開16萬元係被上訴人長期占用系爭土地，被上訴人之前於
      收回土地代繳地價稅，5年租金係相當於 不當得利之補償
      等語，比較上自以被上訴人所陳與法律及一般常情相符而
      較為可採。系爭租約既已載明租賃期限為壹年陸個月，亦
      為上訴人明確知悉且同意者，遍觀租約其他條款並未載明
      有被上訴人默示同意必定續訂租約之約定，上訴人復未舉
      證以明，自難採信。
    3.上訴人提出之整修房屋單據（原審卷第39-58頁）， 不問
      是否為真，因租約上已明載租期為壹年陸個月，上訴人是
      否願意花費整修房屋，要屬其個人評估後之決定，不因而
      使被上訴人負有同意將系爭土地出租予上訴人之義務。
    4.又系爭土地面積雖僅24平方公尺，惟系爭土地坐落之位置
      ，周圍均作傳統市場之店面， 距離頭城火車站步行約3分
      鐘，屬於頭城鎮市區範圍內，業經原審履勘現場屬實，有
      勘驗筆錄及現場照片足憑（原審卷第71-74、145-149頁）
      ，則系爭土地所在位置係宜蘭縣頭城鎮之市集商業活動區
      域，被上訴人收回土地後如何使用土地，係其依法行使所
      有權能，不容他人置喙，非必然供建築使用，難認有上訴
      人所述：於己所得甚微、傷害上訴人利益甚大之情事。
  (三)承上開說明，被上訴人於系爭租約租期屆滿後，請求上訴人
    拆屋還地，係依法行使其就系爭土地之所有權能，並無權利
    濫用或違反誠信原則可言，被上訴人所為辯解各節，應無可
    採。
八、上訴人就系爭土地主張有袋地通行權，其得通行之權利範圍
    為何？
  (一)按土地因與公路無適宜之聯絡，致不能為通常使用者，土地
    所有人得通行周圍地以至公路，但對於通行地因此所受之損
    害，應支付償金；前項情形，有通行權人，應於通行必要之
    範圍內，擇其周圍地損害最少之處所及方法為之，民法第78
    7條定有明文。
  (二)查上訴人所有同段20-2地號土地，對外並無適當聯絡之道路
    ，而屬袋地，必須通行被上訴人所有之系爭21-2地號土地，
    始得對外與宜蘭縣頭城鎮○○路聯絡，有原審勘驗筆錄可佐
    （原審卷第71、145頁）， 並為被上訴人所不爭執，則上訴
    人主張就被上訴人所有之系爭土地有袋地通行權存在，有其
    依據。
  (三)而上開民法第787條規定中 「袋地致不能為通常使用」者，
    係指袋地本身之使用而言。 查上訴人所有之開蘭路141號建
    物，前半部磚造鐵皮部分占用被上訴人所有系爭土地之全部
    ，目前供販賣食品之用，後半部即坐落於上訴人所有之20-2
    地號土地，供作住家使用，則上訴人所有20-2地號土地之通
    常使用係上訴人及其他家庭成員平日居住使用之功能；再斟
    酌20-2地號土地對外聯絡開蘭路之距離，僅有幾步之遙，並
    無駕駛汽車通行之現狀，則上訴人就被上訴人所有系爭土地
    之通行權範圍， 爰以上訴人所有開蘭路141號後半部住家大
    門寬度作平行線1.5公尺為通行之必要 （即如附圖二所示方
    案二之面積5.6平方公尺）， 此亦係對於被上訴人所有系爭
    土地損害最少之方法，應可採認。
  (四)上訴人執詞抗辯：被上訴人所有系爭土地之全部，作為其通
    行權之範圍，否則系爭土地部分供上訴人通行後，被上訴人
    剩餘部分亦不符合建築技術規則第2條第1項規定，而無從供
    建築使用；若無法以系爭土地全部供通行者，通行權範圍至
    少要可供車輛進出使用，即附圖二所示方案一所示之面積12
    .6 平方公尺，以符商業經營需求等節。惟查上訴人所有20-
    2地號土地上建物係作住家使用， 則保留足供行人通行寬度
    及面積即符合通常之使用，雖上訴人將系爭土地上之磚造鐵
    皮部分供作販賣食品之店鋪使用，惟並無供車輛進出通行之
    現況，顯無留存汽車通路之迫切需求及必要，即上訴人將車
    輛停放在開蘭路路邊，由人員藉由通路進出即可，若以供車
    輛進出通行之需要作為通行權範圍者，顯非屬於對被上訴人
    所有系爭土地損害最少之方法， 不符民法第787條袋地通行
    權之規定。至於建築技術規則設計施工編第2條第1項規定，
    旨在規範建築物與基地之設計施工問題，與系爭土地之通行
    權範圍無涉，且被上訴人就上訴人依法有通行權範圍外之剩
    餘土地如何利用，不容上訴人置喙。是上訴人上開辯解，均
    無足取。
九、綜上所述， (一)被上訴人依民法第767條規定請求上訴人將系
    爭土地上如 附圖一所示A部分面積24平方公尺之磚造鐵皮房
    屋拆除，將土地返還被上訴人，為有理由，應予准許。(二)上
    訴人於原審提起反訴， 依民法第787條規定請求確認就系爭
    土地如 附圖二所示之方案二面積5.6平方公尺部分有通行權
    ，為有理由；逾上開範圍外之通行權請求，為無理由，應予
    駁回。原審為上開結論之判決，並無不合。上訴意旨指摘原
    判決不當，為無理由，應予駁回。
十、據上論結：本件上訴為無理由，依民事訴訟法第449條第1項
    、第78條，判決如主文。
中    華    民    國    97    年    9    月     17    日
                    民事第一庭
                        審判長法  官  張耀彩
                              法  官  盧彥如
                              法  官  林金吾
正本係照原本作成。
如不服本判決，應於收受送達後20日內向本院提出上訴書狀，其
未表明上訴理由者，應於提出上訴後20日內向本院補提理由書狀
（均須按他造當事人之人數附繕本）上訴時應提出委任律師或具
有律師資格之人之委任狀；委任有律師資格者，另應附具律師資
格證書及釋明委任人與受任人有民事訴訟法第466條之1第1項但
書或第2項（詳附註）所定關係之釋明文書影本。
中    華    民    國    97    年    9     月    17    日
                              書記官  張淑芳
附註：
民事訴訟法第466條之1（第1項、第2項）：
對於第二審判決上訴，上訴人應委任律師為訴訟代理人。但上訴
人或其他法定代理人具有律師資格者，不在此限。
上訴人之配偶、三親等內之血親、二親等內之姻親，或上訴人為
法人、中央或地方機關時，其所屬專任人員具有律師資格並經法
院認為適當者，亦得為第三審訴訟代理人。


司法院資訊處製作；財團法人民間司法改革基金會備份。
